臺灣臺北地方法院民事判決　　　　　　　　　　　　九十二年度訴字第三一二八號
　　原　　　告　乙○○○
　　訴訟代理人　郭疆平律師
　　被　　　告　財團法人獎卿護理展望基金會護理之家
　　法定代理人　甲○○
　　訴訟代理人　林淑惠律師
　　複　代理人　林哲立律師
右當事人間請求損害賠償事件，本院於中華民國九十三年七月十五日言詞辯論終結，
判決如下：
    主  文
原告之訴及假執行之聲請均駁回。
訴訟費用由原告負擔。
    事實及理由
一、原告起訴主張：原告之女周翠芬（已歿）罹患癌症，經和信醫院治療後病情穩定
    ，而於民國九十二年一月二十五日出院返家療養，原告經由和信醫院之推薦，委
    請被告指派護理人員到家照護，在同意被告之收費標準及付費辦法後，被告即指
    派訴外人林杏佩至原告家中照顧周翠芬，而周翠芬在家療養期間，經常與原告有
    說有笑，並體恤原告照顧之辛苦，令原告欣慰不已。詎林杏佩於九十二年一月二
    十八日上午十一時二十分，在周翠芬之前一片嗎啡貼布時效未到且未撕去之情況
    下，即為周翠芬提早加貼一片嗎啡貼布，並在當日下午一時左右加打一劑嗎啡注
    射劑，致周翠芬之呼吸迅速減慢並陷入昏迷，直到晚上仍未醒來，原告乃緊急將
    周翠芬送往台大醫院急救，惟周翠芬從此即未甦醒，並於同年月三十日過逝。周
    翠芬之死亡，係因林杏佩過度使用嗎啡所致，被告為林杏佩之僱用人，對於林杏
    佩執行職務不法侵害周翠芬致死之行為，應負連帶賠償責任。原告因為周翠芬之
    死亡，支出殯葬費三十六萬四千一百元；又原告生於十六年十一月十一日，周翠
    芬死亡時為七十五歲，依九十年台閩地區簡易生命表所示台北市女性平均餘命八
    一．七九歲計，原告尚有平均餘命六．七九歲，而原告計有子女四人，得請求一
    十一萬三千四百七十二元之扶養費；再者，原告一年間花費二百萬元醫療費用，
    將周翠芬調養穩定後，帶回家中過年，卻親眼目睹周翠芬因插入呼吸器全身痛苦
    扭曲掙扎的慘狀，周翠芬臨終之前，亦無機會與伊話別，白髮人送黑髮人之悲慟
    ，令原告精神痛苦萬分，受有非財產上之損害二百萬元，爰依民法第一百八十八
    條、第二百二十七條、第一百九十一條之三規定，求命判決被告賠償二百四十七
    萬七千五百七十二元之損害；並依消費者保護法（下稱消保法）第七條規定，請
    求被告賠償前開損害額一倍之懲罰性賠償金及自九十二年七月二日起至清償日止
    之法定遲延利息等語。並聲明：（一）被告應給付原告四百九十五萬五千一百四
    十四元及自起訴狀繕本送達翌日起至清償日止，按週年利率百分之五計算之利息
    。（二）原告願供擔保，請准宣告假執行。
二、被告則以：林杏佩係被告附設之大台北居家護理所特聘護理人員，而大台北居家
    護理所僅係受林杏佩之委託代辦相關行政、稅務扣繳事務，並為特聘護理人員介
    紹病患、安排接班，林杏佩係以專門職業及技術人員自行執業，與被告間並非民
    法第一百八十八條所謂之僱用人及受僱人。原告之女周翠芬係大腸癌末期且癌細
    胞已轉移之病患，在林杏佩護理期間，精神及生理狀態均相當倦怠及虛弱，九十
    二年一月二十八日一早周翠芬即直喊疼痛，要求林杏佩幫忙貼上止痛藥，林杏佩
    在十一時二十分為其貼上新的嗎啡片，因其仍繼續喊痛，林杏佩於確定周翠芬生
    命跡象後，又於下午一時為其施打五毫克之嗎啡注射劑，其後周翠芬之呼吸及心
    跳均相當平穩並進入熟睡，至下午三時四十分，林杏佩輕捏周翠芬胸前皮膚，周
    翠芬尚能睜眼並以手移除痛源，並無換貼嗎啡及注射嗎啡注射劑後，呼吸迅速減
    慢或陷入昏迷之情形，而林杏佩於下午四時三十分下班時，亦特別囑咐周翠芬之
    家屬，須特別注意周翠芬之生命跡象，必要時提早送醫或與其聯絡，於居家照護
    上無任何之過失，周翠芬之死亡，與林杏佩使用嗎啡貼片或注射劑，並無因果關
    係等語，資為抗辯等語。並聲明：（一）原告之訴及假執行之聲請均駁回。（二
    ）如受不利判決，願供擔保，請准免假執行宣告。
三、原告主張其於九十二年一月二十五日透過和信醫院之推薦，委請被告指派護理人
    員林杏佩到家照護其罹患癌症之女兒周翠芬，林杏佩於九十二年一月二十八日上
    午十一時二十分，為周翠芬換貼嗎啡貼布，下午一時施打5mg嗎啡注射劑，周翠
    芬於當日晚上因呼吸緩慢緊急送往台大醫院急救，並於同年月三十日過逝之事實
    ，業據其提出特聘護理服務價目表、護理紀錄為證（見本院卷第十至十一頁），
    並有台大醫院、和信醫院病歷足參，且為被告所不爭執，堪信為真。本件兩造所
    爭執者在於，林杏佩與被告間是否屬於民法第一百八十八條之受僱人及僱用人？
    ？林杏佩於九十二年一月二十八日照護周翠芬時使用之嗎啡劑量，有無過量？周
    翠芬之死亡，與嗎啡之使用，有無因果關係？經查：
    （一）按民法第一百八十八條第一項規定僱用人之連帶賠償責任，係為保護被害
          人，避免被害人對受僱人請求賠償，有名無實而設。故此之所謂受僱人，
          並不以事實上有僱傭契約者為限，凡客觀上被他人使用，為之服勞務而受
          其監督者，均係受僱人（最高法院五十七年台上字第一六六三號判例參照
          ）。換言之，依一般社會觀念，若其人確有被他人使用，為之服勞務而受
          其監督之客觀事實存在，自應認其人為該他人之受僱人。本件原告係依被
          告之收費標準及付費辦法同意聘僱居家照護，並由被告指派林杏佩至家中
          負責周翠芬之照護工作，原告應給付之看護費用，亦係匯入被告指定之帳
          戶內。且被告提出且為原告所不爭之特聘護理人員同意書第四條約定，林
          杏佩應確實配合被告接班安排，依照排班時間服務，絕不擅離職守，否則
          願受處置。第六條約定：「凡經本機構介紹之病患，本人絕不假藉任何理
          由拒絕服務，並按規定繳交特聘管理費，及授權本機構代開立收據、代扣
          繳稅款等相關行政事務。」，此有特聘護理人員同意書足憑（見本院卷第
          七三頁）。則依前述原告聘僱居家看護之經過，及林杏佩與被告之前開約
          定，就一般社會觀念而言，林杏佩確實係受被告使用，為被告至原告家中
          服勞務並受原告之監督，依前開說明，自應認林杏佩係被告之受僱人。被
          告辯稱其僅受林杏佩之委託，代辦行政、扣稅相關事務，並非林杏佩之僱
          用人云云，為無可採。
    （二）周翠芬於九十一年二月間經由和信醫院診斷出乙狀結腸癌併肝內多發性移
          轉，自同年三月二十七日起至十月四日止接受二十一次之化學治療，後因
          持續腹痛再度住院，同年十月二十一日再次接受了二療程的Oxaliplatin
          ／HDFL的治療，嗣因肝攻能異常、黃疸、腹水、右肋膜積水及肝腦病變而
          作罷。並由於病況不佳，且有瀕死之症狀，因此要求出院等情，有本院調
          取周翠芬之和信醫院病歷及行政院衛生署醫事審議委員會（下稱衛生署醫
          審會）之鑑定書所載之案情概要足憑（見本院卷第一二九頁），足見周翠
          芬九十二年一月二十五日出院時病況不佳，且有瀕死症狀，原告主張周翠
          芬因病情穩定出院返家修養云云，並無可取。而本院依原告之聲請檢附周
          翠芬台大醫院急診病歷、和信醫院病歷及居家護理紀錄，囑託衛生署醫審
          會鑑定林杏佩九十二年一月二十八日使用之嗎啡劑量有無過量？及周翠芬
          之死亡，與嗎啡之使用有無因果關係？經行政院醫審會鑑定結果得知，一
          般癌症病患疼痛治療的原則，是逐步增加所使用的嗎啡類止痛劑，直到病
          患可以得到足夠的止痛或無法忍受嗎啡類止痛劑的副作用為止。一些研究
          也曾指出，晚期癌症病患疼痛治療所需要的止痛劑每日約為400－600mg的
          肌肉注射用嗎啡，甚至也有10%的癌症病患需要使用到2000mg以上的嗎啡
          ，方能達到止痛效果。周翠芬所使用之止痛貼片為Duragesic2.5mg，該貼
          片在使用後，病患血清內的濃度通常會逐漸增加，在十二至二十四小時後
          達到平衡，若移除使用時，血清濃度約可在十七小時下降50%，因此使用
          上通常以七十二小時為限，但因病患個體上對藥物動力學上的差異，有些
          病患需要每隔四十八小時更換一次，一般100ug/h的Duragesic止痛貼片療
          效，約等於每小時2-4mg的靜注射嗎啡止痛效果。周翠芬於九十二年一月
          二十八日前雖已使用Duragesic2.5mg（25ug/h）到第三天，又再加上另一
          片2.5mg，由Duragesic的動力學得知，即使在當日十一時二十分再加上2.
          5mg Duragesic一片到當日十六時，其血中吸收的Fentanyl濃度仍低，且
          兩片2.5mg Duragesic的合併使用，若假設在當日十一時二十分後已達吸
          收的最高濃度，將其換算成靜注射嗎啡的止痛劑量，其總劑量約為每小時
          1-2mg，再換算其當時全日的可能嗎啡最高劑量大約為24-48mg，若再加上
          十三時所給予的5mg嗎啡靜注，周翠芬一月二十八日當日所接受嗎啡的總
          劑量最多僅為53mg。就一個末期大腸癌病患深受疼痛之苦，在其生命之最
          後階段所給予的2.5mg Duragesic及靜注射嗎啡5mg劑量而言，並不過當等
          情，此有衛生署醫審會鑑定報告足憑（見本院卷第一三○至一三一頁）。
          可見林杏佩在九十二年一月二十八日使用之嗎啡貼片及嗎啡注射劑之劑量
          ，對於罹患癌症末期之周翠芬而言，並無過量之可言，原告主張林杏佩在
          九十二年一月二十八日為周翠芬之使用過量之嗎啡，並無可取。
    （三）林杏佩於九十二年一月二十八日為周翠芬使用2.5mg Duragesic嗎啡及靜
          注射嗎啡5mg之使用，係因周翠芬難忍末期癌症疼痛，為了解除周翠芬疼
          痛所為，且其增加的量與人體無法忍受之劑量，相去甚遠，並無過量等情
          ，已如前述；而周翠芬於同日晚上十一時四十一分經由一一九救護車送至
          台大醫院急診室，當時外觀上呈全身黃疸，且人工肛門有出血情況，經台
          大醫院急求處理後，於翌日（即二十九日）九時二十分轉至和信醫院，九
          時四十五分經救護車轉至和信醫院時，血壓為79/42mmhg，脈搏117次/分
          ，呼吸20次/分，體溫則為37℃，和信醫院當時的護理評估紀錄病患意識
          呆滯、活動需扶持及插管使用中，一月三十日因癌症末期、肝衰竭併黃疸
          及呼吸衰竭死亡，此亦有台大醫院、和信醫院病歷及衛生署醫審會鑑定報
          告之案情概要足稽（見本院卷第一二九至一三○頁），足見周翠芬係因癌
          症末期、肝衰竭併黃疸及呼吸衰竭導致死亡，此亦有前開行政院衛生署醫
          事審議委員會之鑑定報告可參（見本院卷第一三一頁），與嗎啡之使用並
          無因果關係。
四、綜據右述，林杏佩在九十二年一月二十八日為周翠芬使用之嗎啡劑量，並無過當
    ，而周翠芬係因癌症末期、肝衰竭併黃疸及呼吸衰竭導致死亡，與嗎啡之使用，
    亦無因果關係，原告主張周翠芬係因林杏佩使用過量嗎啡導致死亡，要屬無據。
    從而，原告依民法第一百八十八條、第二百二十四條、第一百九十一條之三規定
    ，請求被告賠償二百四十七萬七千五百七十二元之損害；並依消保法第七條規定
    ，請求被告給付損害額一倍之懲罰性賠償金，均無理由，應予駁回；原告之訴既
    經駁回，其假執行之聲請，失所附麗，應併予駁回。
五、本件事證已臻明確，故原告請求另行囑託台大醫院麻醉科鑑定林杏佩在九十二年
    一月二十八日使用嗎啡劑相較於周翠芬在過去一個月使用之嗎啡劑量，有無過高
    ？及是否為加速周翠芬死亡原因？核無必要，附此敘明。
六、原告之訴為無理由，依民事訴訟法第七十八條，判決如主文。
中　　　華　　　民　　　國　　九十三　　年　　　七　　　月　　 三十 　　日
                    民事第五庭  法  官    吳素勤
正本係照原本作成
如對本判決上訴，須於判決送達後廿日內向本院提出上訴狀
中　　　華　　　民　　　國　　九十三　　年　　　七　　　月　　 三十 　　日
                                          書記官    曾寶生
